【裁判字號】    92,訴,1857
【裁判日期】    921216
【裁判案由】    返還代墊款
【裁判全文】
臺灣高雄地方法院民事判決  九十二年度訴字第一八五七號
    原      告  丙○○
    訴訟代理人  蘇吉雄律師
                陳雅娟律師
    被      告  甲○○
    訴訟代理人  葉天來律師
當事人間返還代墊款事件，本院九十二年十二月二日言詞辯論終結，判決如下：
    主    文
原告之訴及假執行之聲請均駁回。
訴訟費用由原告負擔。
    事實及理由
一、原告起訴主張：
  (一)被告甲○○即協和醫院於九十一年四月一日邀同原告為連帶保證人，向泛亞商業
    銀行借款新台幣（下同）三百萬元，期間自九十一年四月一日起至九十二年十二
    月一日止，約定分廿期攤還（下稱系爭借款），詎被告於償還部分款項後，即未
    依約攤還，尚積欠本息二百十二萬三千七百三十八元，經催討後，由原告代償款
    項，原告自已取得泛亞商業銀行對被告前開借款債權，爰依民法第七百四十九條
    規定，請求被告返還。原告雖於八十九年五月間曾短暫受雇於協和醫院從事門診
    醫療業務，惟同年八月即離開，並未與林敬軒黃庭禎等人合夥經營協和醫院，原
    告於知悉林敬軒以原告之名義對外與人訂約後，即於九十一年八月十九日以存證
    信函通知林敬軒不得再對外以原告名義從事法律行為，被告所提出之聘僱契約書
    上原告之簽名並非原告本人所簽而係林敬軒代簽，原告並不知情，亦未授權林敬
    軒代簽，原告亦非協和醫院之副執行長，當時亦早已離開協和醫院，聘僱契約書
    縱為真實亦不能拘束原告。證人乙○○認原告與林敬軒有合夥關係，純為主觀臆
    測之詞，且原告亦從未與林敬軒共同向乙○○承租協和醫院之建物及相關設備，
    亦未簽立任何書面租賃契約，租賃契約上原告之簽名亦係林敬軒擅自代為，原告
    並不知情；另原告否認曾告知乙○○因投資協和醫院而損失二百萬元之詞，證人
    乙○○所述，顯係護之詞。
  (二)協和醫院係一般私立醫療機構，又僅以被告為申請人申請核准登記，依醫療法第
    十三條第一款、第二十四條屬獨資醫院，系爭借款借據雖記載借款人為協和醫院
    ，惟協和醫院既為獨資醫，其經營者即等同醫院，故所借款項無論由醫院或被告
    甲○○使用，均不影響被告甲○○即協和醫院負本件借款之清償責任。縱如被告
    所述林敬軒、黃庭軒有合夥之情事（原告否認），惟被告既為醫院負責人且由其
    執行合夥事務，其為出名營業人，因此該隱名合夥經營之事業係出名營業人一人
    之事業，非與其他隱名合夥人共同之事業，原告請求被告償還自有理由。又縱認
    系爭借款人為協和醫院而非甲○○，然甲○○亦為連帶保證人之一，原告於清償
    後亦得依民法第二八一條之規定請求被告返還其應分擔部分。
  (三)被告既知聘僱契約書應交律師公證以脫免責任，自不可能不知原告簽名部分應由
    原告本人在場簽名並參與公證，始生效力，被告竟未接觸原告之情形下，率爾信
    任林敬軒，自應由被告負責，且證人即見證律師唐治民亦未能明確證明原告有何
    授權林敬軒代簽前開聘僱契約書之情，未能逕依證人所述而認原告與林敬軒間合
    夥關係，且依證人所言足證被告於擔任協和醫院院長時即知該院負有債務，其仍
    同意擔任院長，對外願負責協和醫院之一切，則縱林敬軒與黃庭楨確有合夥經營
    協和醫院，被告與應與之有一定程度之合作關係，否則不可能率同意擔任院長一
    職。
  (四)原告之擔任系爭借款連帶保證人，係因信任被告同為醫師之資力及動產擔保交易
    法所生之法律效力，非因與林敬軒、黃庭楨共同經營協和醫院之故，而日常生活
    中擔任他人借款之連帶保證人，並非具備一定之利害關係，況銀行追償債務，必
    然就有資力之人為之，系爭借款因債權人泛亞商行對被告或設定抵押之機器均求
    償無門，而向名下有多筆房地及正當收入之原告求償，原告因被告應允於原告代
    償後再分期償還，而原告亦不願因泛亞商銀追償而影嚮情緒而先予代償，自難因
    而認原告為協和醫院之合夥人或股東。
  並聲明：求為判決(一)被告應給付原告貳佰壹拾貳萬仟柒佰拾捌元及自支付命令
  聲請狀繕本送達翌日起至清償日止，按週年利率百分之五計算之利息。(二)原告願供
  擔保請准宣告假執行。
二、被告則以：系爭借款之借款人為協和醫院而非被告，而協和醫院真正負責人為原
    告、原告丙○○及訴外人林敬軒、黃庭楨等三人以合夥關係共同經營，被告僅於
    僅於九十年九月一日起受原告等三人僱用為協和醫院之院長，約定受僱期間至民
    國九十三年八月三十一曰止，但被告早在九十一年底即離職，依聘僱契約第四項
    約定被告無須負擔任何盈虧責任，系爭借款係因被告受僱為院長，故以該院院長
    名義暨連帶保證人名義簽署借據，被告受僱期間內，該院對外之法律行為，雖被
    告對外須負擔負責人責任，然對內則不負醫院經營、財務、借貸及稅金等責任，
    依民法第六八一條規定，原告本為主債務人，雖被告亦為連帶保證人，但主債務
    人於清償債務後，對其他所謂連帶保證人，無所謂代墊款之可言，原告主張向連
    帶保證人之被告追償代墊款，依法無據。
    並聲明：求為判決(一)原告之訴駁回。(二)如受不利判決，願供擔保請准宣告免為假
    執行。
三、原告主張協和醫院於九十一年四月一日邀同原告為連帶保證人，向泛亞商業銀行
    借款三百萬元，期間自九十一年四月一日起至九十二年十二月一日止，其後因借
    款人依約攤還，尚積欠本息二百十二萬三千七百三十八元，由原告代償等事實，
    業據提出放款借據、代位清償證明書、代位清償抵押隨同移轉證明書等為證，且
    為被告所不爭執，自應認為真實。兩造爭執要點為：(一)被告主張依該聘僱契約書
    之記載，其毋庸負系爭借款連帶償還責任有無理由？(二)原告有無加入協和醫院之
    合夥，有無委任林敬軒與被告簽訂聘僱契約書？(三)原告依民法第七百四十九條規
    定請求被告返還代償之借款有無理由？(四)原告依民法第二百八十一條規定請求被
    告償還應分擔之借款有無理由？本院判斷意見如下：
  (一)按連帶債務人相互間，除法律另有規定或契約另有訂定外，應平均分擔義務，民
    法第二百八十條前段定有明文。本件被告主張其雖因任協和醫院院長而擔任系爭
    借款之連帶保證人，然僅係協和醫院之受僱人，林敬軒等人始為合夥經營協和醫
    院之人，而依被告與協和醫院間聘僱契約書記載，被告並無須負擔任何盈虧責任
    ，有關協和醫院之經營、財務、借貨及稅金等均與被告無涉等情，有被告提出之
    聘僱契約書在卷可稽，而原告就聘僱契約書確為協和醫院與被告簽訂之事實，亦
    未為爭執，足認就系爭借款之債權人而言，被告雖為系爭借款之連帶保證人，然
    揆諸前開法條規定意旨，被告與協和醫院間既另有不為分擔義務之內部約定，則
    被告就協和醫院之債務或借款，即無內部應分擔部分，是被告所辯其毋庸就系爭
    借款負連帶償還責任之詞，為有理由。至協和醫院雖名義上由被告任負責人，然
    僅係對外關係上應由被告為負責人，惟就協和醫院內部關係而言，被告既與協和
    醫院已有不分擔債務之約定，原告主張應以被告為系爭借款之借款人之詞，即無
    足採。
  (二)原告雖否認授權林敬軒代理與被告簽訂聘僱契約書，惟依證人即前開聘僱契約書
    上見證人唐治民律師到庭結稱「通常在我們見證立場，會要求受委任人釋明有受
    委任的資料，例如提出授權書或身分證明，印章是一定要的，至於其他證件影本
    我們也會接受，只要受委任人能夠當場提出委任人的印章，並且與授權書上相符
    ，我們就認為有盡授權的釋明。因為基本上當事人偽造文書也是自己必須承擔的
    刑事問題。本件我的印象中，受委任人應該有提出授權書與印章，但有無提出其
    他身分釋明文件我不記得了。」（九十二年言詞辯論筆錄）及出租協和醫院院址
    予林敬軒等人之證人乙○○亦到庭結稱「．．．到八十八、九年間，林敬軒來找
    我合夥，因為我不願意與他們合夥，所以我將醫院連同相關設備及房屋一併租給
    林敬軒與丙○○，之所以會找丙○○是因為林敬軒本身不是醫生，不能當院長，
    且我也不信任他，所以他就找了丙○○一起來向我承租協和醫院，我並不知道丙○○是否與林敬軒合夥，但是丙○○曾經跟我說他也因為投資協和醫院而損失二
    百萬左右，且當時他們向我承租協和醫院，也是由林敬軒與丙○○共同簽名承租
    ，但丙○○的簽名不是當場書立，而是林敬軒拿去給丙○○簽名再拿來給我，但
    租約已經在後來林敬軒簽立切結書給我之後交還他撕毀了。所以我認為當時他們
    有合夥關係，但後來因為丙○○原任職的華濟醫院不肯放人，所以丙○○只能支
    援協和醫院一週看診一次，實際醫院運作都是由林敬軒操作。」（九十二年十月
    十七日言詞辯論筆錄）等語；依證人二人所述參互以觀，足認原告確與林敬軒共
    同合夥經營協和醫院，否則豈有任由林敬軒逕以其名義任意與人訂立租賃契約書
    、聘僱契約書而未為任何反對之意思，況依原告自行提出其所寄發對林敬軒表示
    已解除委託及主張林敬軒有冒用原告簽名之存證信函係於九十一年八月十九日所
    寄發，而原告迄本院審結均未提出前開存證信函是否送達林敬軒之回執或其他證
    明，原告是否確曾向林敬軒為解除委任之意思表示已不無疑義，況前開存證信函
    之寄發日期為九十一年八月十九日，與被告所提聘僱契約書訂立之日期為九十年
    九月十三日，相距亦已近一年，縱可認為係原告表示終止與林敬軒間委任關係之
    意，亦不能溯及否認原告委任林敬軒簽訂聘僱契約書之效力；而衡諸常理，如林
    敬軒並未經原告委任而逕冒名以原告之名義對外為法律行為，原告既已知情並於
    九十一年八月間即寄發存證信函予林敬軒，何有迄未對林敬軒提出任何刑事追訴
    之理；足認被告所辯原告委任林敬軒與其簽訂聘僱契約書之詞係屬真實。
  (三)按保證人為主債務人向債權人清償後，對主債務人之求償權或代位權，與數人保
    證同一債務，應負連帶保證責任，其一保證人對其他保證人所基於連帶債務之規
    定而生之求償權，係不同之權利，不可混為一談（最高法院七十二年度台上字第
    三一一七號裁判意旨參照）。本件原告與被告均擔任協和醫院系爭借款之連帶保
    證人，有放款借據有可佐，且原告亦未否認擔任連帶保證人之事實，而民法第七
    百四十九條所規範者，乃保證人於代償後，於清償限度內，承受債權人對主債務
    人之債權，並非保證人相互間內部求償權之依據，原告基於民法第七百四十九條
    規定請求同為保證人之被告償還系爭借款，即屬於法無據，不應准許。
  (四)原告另依民法第二百八十一條規定請求被告返還其應分擔部分，惟原告與林敬軒
    等人共同經之協和醫院既與被告約定，有關協和醫院之債務被告均毋庸分擔，則
    被告就協和醫院之債務或借款，即無內部應分擔部分，而系爭款項為協和醫院向
    銀行所借款之事實，除被告所提放款借據外，另有泛亞商銀行臺南分行九十二年
    十一月十三日 ()泛南發字第一五四五號函可參，揆諸民法第二百八十條規定
    意旨以觀，原告自不得再對被告請求償還應分擔之款項。
四、綜上所述，原告本於代償債務後，依民法第七百四十九條、同法第二百八十一條
    規定，請求被返還借款或償還應分擔之款項暨自支付命令繕本送達翌日起至清償
    日止之法定遲延利息，均屬於法無據，應予駁回。
五、本件因事證已臻明確，兩造其餘主張及攻擊防禦方法，核與判決結無涉，爰不一
    一贅述。
六、原告既受敗訴判決，其假執行之聲請亦失所依附，應併予駁回。
據上論結：本件原告之訴為無理由，依第七十八條，判決如主文。
中      華      民      國    九十二    年    十二    月    十六      日
                                民事第五庭
~B法      官  林玉心
正本係照原本作成。
如不服本判決，應於送達後廿日內，向本院提出上訴狀並表明上訴理由，如於本判決
宣示後送達前提起上訴者，應於判決送達後十日內補提上訴理由書（須附繕本）。
中      華      民      國    九十二    年    十二    月    十六      日
~B法院書記官  陳家宏


司法院資訊處製作；財團法人民間司法改革基金會備份。
